【裁判字號】    90,重訴,397
【裁判日期】    901119
【裁判案由】    異議之訴
【裁判全文】
臺灣彰化地方法院民事判決  九十年度重訴字第三九七號
    原      告  戊○○○
                乙 ○ ○
                甲 ○ ○
    法定代理人  丙 ○ ○
    訴訟代理人  丁 ○ ○
右當事人間第三人異議之訴事件，本院判決如左：
    主      文
原告之訴駁回。
訴訟費用由原告負擔。
    事實及理由
一、原告起訴主張：坐落彰化縣和美鎮○○段竹圍子小段一○八－一、一○八之二、
    一○八－五地號等三筆土地（面積依序為一六四、二二五八、四二九五平方公尺
    ，下稱系爭土地），均屬特定農業區農牧用地，為民國七十六年十一月間，因伊
    等三人均未具自耕農身分，而信託登記於具有自耕農身分之父親即訴外人林鉛洽
    名義，為信託財產，有當時代辦土地所有權移轉登記之土地代書朱金埤可證，依
    信託法第十二條第一項前段之規定，不得強制執行。詎本院九十年度執強字第七
    八二號被告與債務人林鉛洽間假扣押強制執行事件，竟於九十年五月間將該三筆
    土地予以查封等情，為此依信託法第十二條之規定，提起異議之訴，求為撤銷本
    院九十年度執強字第七八二號假扣押強制執行事件就系爭三筆土地所為強制執行
    程序之判決。
二、被告則以：系爭土地僅登記其所有權人為訴外人林鉛洽，並無信託登記之記載，
    依信託法第四條第一項之規定，自不得對抗第三人之被告。況系爭土地之第一順
    位抵押權，其債務人及設定人均為林鉛洽，足證林鉛洽確為該土地之實際所有權
    人，如原告未對第一順位抵押權人台灣銀行主張信託關係，豈能對被告主張等語
    ，資為抗辯，並請求判決駁回原告之訴。
三、原告主張系爭三筆土地均屬特定農業區農牧用地，登記為訴外人即債務人林鉛洽
    所有，現經被告聲請本院以九十年度執強字第七八二號假扣押強制執行事件查封
    之事實，有其所提土地登記簿謄為證，復為被告所自認，並經本院調閱該假扣押
    執行卷查明無訛，堪信為真實。
四、按信託法係於八十五年一月二十六日制定公布，八十五年一月二十八日施行；土
    地法第三十條「私有農地所有權之移轉，其承受人以能自耕者為限，並不得移轉
    為共有。但因繼承而移轉者，得為共有。違反前項規定者，其所有權之移轉無效
    。」之規定，則係於八十九年一月二十六日修正刪除，自八十九年一月二十八日
    生效。原告主張系爭土地係七十六年間，因彼等未具自耕能身份，而信託登記在
    有自耕能力之訴外人林鉛洽名義等情，係發生在信託法制定前及土地法上開條文
    修正公布實施前，依法律不溯既往原則，並無信託法之適用，但應適用修正前土
    地法第三十條之規定。而信託法制定前，實務上所謂信託，乃委託人為自己或第
    三人之利益，以一定財產為信託財產，將之移轉於受託人，由受託人管理或處分
    ，以達一定經濟上或社會上目的之行為。惟其效力，僅限於委託人與受託人間，
    凡涉及第三人，不論此第三人係受託人之債權人或與受託人就信託財產為交易之
    人，均不受委託人與受託人間信託契約之影響。至為規避法律強行規定之限制，
    借用人頭名義購買土地或其他財產，以依法不得受讓特定財產權之人為該土地財
    產之受益人，屬消極信託，為脫法行為，不論其行為成立於信託法公布施行之前
    或之後，均應認為無效（信託法第五條第四款規定參照）。本件系爭三筆土地均
    為農牧用地，在原告七十六年間購買時，依當時土地法第三十條之規定，其承受
    人以能自耕者為限，原告不具自耕能力，為渠等所自承，竟為規避此項規定之適
    用，將土地所有權「信託」登記為債務人林鉛洽名義，其信託行為即屬無效，自
    無從執以對抗抗被告。況即便認定該信託行為有效，依上開說明，亦僅在原告與
    受託人林鉛洽間有其效力，不得對抗第三人之被告。是原告聲請訊問證人朱金埤
    證明信託行為之存在，因該信託行為屬無效，自無必要。至在信託法公布實施及
    土地法第三十條之規定修正刪除後，原告與訴外人林鉛洽間迄未另行訂立信託契
    約，並向地政機關就系爭土地為信託之登記，此觀土地登記簿謄本上並無此項記
    載甚明。原告依信託法第四條第一項規定，亦不得執以對抗被告，更不待言。
五、綜上所述，原告主張系爭土地其等信託登記為債務人林鉛洽所有，因該信託行為
    無效，且不得執以對抗被告，自難認有排除強制執行之權利，其依信託法第十二
    條之規定，提起異議之訴，請求判決撤銷本院所為強制執行程序，於法自有未合
    ，應予駁回。
據上論結，本件原告之訴為無理由，依民事訴訟法第七十八條，判決如主文。
中      華      民      國     九十     年     十一     月     十九     日
                                    民事第一庭
~B法      官  陳瑞水
右為正本係照原本作成。
如對本判決上訴須於判決送達後廿日內向本院提出上訴狀。
~B法院書記官  楊筱惠
中      華      民      國     九十     年     十一     月     十九     日


司法院資訊處製作；財團法人民間司法改革基金會備份。
